ACORDAO-COMPLETO-2534841

ACÓRDÃO 3148/2022 ATA 20/2022 - SEGUNDA CÂMARA

VISTOS, relatados e discutidos estes autos de Embargos de Declaração opostos contra o Acórdão 18543/2021-TCU-Segunda Câmara, que negou provimento ao Recurso de Reconsideração interposto por Fábio Magno Sabino Pinho Marinho contra o Acórdão 12964/2020-TCU-Segunda Câmara, que julgou a Tomada de Contas Especial (TCE) instaurada pelo Fundo Nacional de Desenvolvimento da Educação (FNDE) , em seu desfavor, tendo por fundamento a não consecução dos objetivos pactuados no Convênio 700021/2008, que vigorou de 26/6/2008 a 18/7/2014 e tinha por objeto conceder apoio financeiro para implementação das ações educacionais constantes no Plano de Ações Articuladas - PAR, no âmbito do Plano de Metas Compromisso Todos pela Educação, do Plano de Desenvolvimento da Educação - PDE;
ACORDAM os Ministros do Tribunal de Contas da União, reunidos em Sessão da 2ª Câmara, diante das razões expostas pelo relator, com fulcro nos arts. 32, inciso II, e 34 da Lei 8.443/1992, c/c os arts. 277, inciso III, e 287 do Regimento Interno/TCU, em:
9.1. conhecer dos Embargos de Declaração para, no mérito, rejeitá-los e manter inalterada a deliberação embargada;
9.2. dar ciência da presente deliberação ao embargante e demais interessados.

Embargos de Declaração opostos contra o Acórdão 18.543/2021  TCU  2ª Câmara, que negou provimento ao Recurso de Reconsideração interposto por Fábio Magno Sabino Pinho Marinho contra o Acórdão 12.964/2020-TCU-Segunda Câmara, que julgou a Tomada de Contas especial (TCE) instaurada pelo Fundo Nacional de Desenvolvimento da Educação (FNDE), em seu desfavor, tendo por fundamento a não consecução dos objetivos pactuados no Convênio 700021/2008, que vigorou de 26/6/2008 a 18/7/2014 e tinha por objeto conceder apoio financeiro para implementação das ações educacionais constantes no Plano de Ações Articuladas  PAR, no âmbito do Plano de Metas Compromisso Todos pela Educação, do Plano de Desenvolvimento da Educação  PDE.

Segunda Câmara

Prefeitura Municipal de Jandaíra - RN.

3. Interessados/Responsáveis/Recorrentes:
3.1. Interessado: Fundo Nacional de Desenvolvimento da Educação (00.378.257/0001-81).
3.2. Responsáveis: Fábio Magno Sabino Pinho Marinho (XXX.232.254-XX); Jose Roberto de Sousa (XXX.303.674-XX).
3.3. Recorrente: Fábio Magno Sabino Pinho Marinho (XXX.232.254-XX).

13.1. Ministros presentes: Antonio Anastasia (na Presidência) e Aroldo Cedraz (Relator).
13.2. Ministro-Substituto convocado: Marcos Bemquerer Costa.
13.3. Ministro-Substituto presente: André Luís de Carvalho.

AROLDO CEDRAZ

Ministro Aroldo Cedraz.

Tratam os autos de Embargos de Declaração opostos contra o Acórdão 18543/2021-TCU-Segunda Câmara, que negou provimento ao Recurso de Reconsideração interposto por Fábio Magno Sabino Pinho Marinho contra o Acórdão 12964/2020-TCU-Segunda Câmara, que julgou a Tomada de Contas especial (TCE) instaurada pelo Fundo Nacional de Desenvolvimento da Educação (FNDE) , em seu desfavor, tendo por fundamento a não consecução dos objetivos pactuados no Convênio 700021/2008, que vigorou de 26/6/2008 a 18/7/2014 e tinha por objeto conceder apoio financeiro para implementação das ações educacionais constantes no Plano de Ações Articuladas - PAR, no âmbito do Plano de Metas Compromisso Todos pela Educação, do Plano de Desenvolvimento da Educação - PDE.
2.	No julgamento da TCE, o embargante foi condenado ao pagamento do débito apurado nos autos e da multa prevista no art. 57 da Lei 8.443, de 1992, no valor de R$ 150.000,00 (cento e cinquenta mil reais) .
3.	Quanto ao mérito, os argumentos apresentados pelo embargante estão essencialmente concentrados nos seguintes trechos de sua peça recursal (peça 122) :
"Permissa máxima vênia, é mister expressar terem os presentes embargos de declaração a finalidade de sanar vícios existentes no r. acórdão. 
1º Ponto a ser aclarado - Contradição com fato novo público e notório - a obra está sendo concluída. 
O fundamento no voto para condenação de Fábio Magno Sabino Pinho Marinho foi: 
"6. Em seu exame, a Serur conclui pela rejeição das razões recursais apresentadas, e propôs a manutenção do julgado recorrido em seus exatos termos, conforme o seguinte trecho de sua instrução: 
"6. Das análises anteriores, conclui-se que: 
a) A execução parcial do objeto pactuado aliada à imprestabilidade da parcela realizada permite a condenação do responsável pelo valor total dos recursos repassados pelo convênio;" 
A imprestabilidade não está presente, pelo contrário, a parcela realizada da obra está sendo utilizada para sua conclusão:
 (...) 
As mídias sociais da atual gestora dão conta disso:
https://www.facebook.com/watch/?v=644008432938145 
Já tendo sido realizada a quinta medição da obra de conclusão.
2ª Ponto a ser aclarado - contradição - confusão entre desídia e atraso justificado da obra.
O projeto genérico, a topografia variada desta enorme nação, o problema do saneamento, vários foram os percalços enfrentados pelo ex-gestor, uma verdadeira via crucis, até problemas ambientais com esgotamento foram desembaraçados, o mais importante é que todos foram aceitos e deferidos para fins de prorrogação, qual a justificativa de se utilizar atrasos justificados com aditivos firmados para se formar um juízo negativo das ações do ex-gestor? 
O ex-gestor Fabio Magno Sabino Pinho Marinho lutou por anos para concretizar esse sonho de toda uma comunidade, tendo concretizado mais de 80% e deixado o recurso em caixa para conclusão, como pode ser condenado se fez o que pode? 
Sua conduta não pode ser igualada ao ex-gestor que recebeu o convênio com recursos em caixa para conclusão, com mais de um ano de prazo do convênio, podendo, inclusive, prorrogá-lo, com plena condição de concluir, mas deixou caducar e devolveu os recursos. 
Numa democracia um gestor deve imprimir continuidade e não abandonar o que foi feito por seus antecessores. 
Tanto é assim que a atual gestão está concluindo a obra. 
As prorrogações do convênio não foram graciosas, pelo contrário, sempre foram criteriosamente analisadas pelo competente corpo técnico do FNDE."
É o Relatório.

Marcelo Stefano Gomes de Paiva (17.824/OAB-RN), representando Fábio Magno Sabino Pinho Marinho.

Subprocurador-Geral Paulo Soares Bugarin.

EMBARGOS DE DECLARAÇÃO EM RECURSO DE RECONSIDERAÇÃO (TOMADA DE CONTAS ESPECIAL). TENTATIVA DE REDISCUSSÃO DO MÉRITO. AUSÊNCIA DE OMISSÃO, OBSCURIDADE OU CONTRADIÇÃO. CONHECIMENTO. REJEIÇÃO. MANUTENÇÃO DO ACÓRDÃO EMBARGADO. CIÊNCIA AO RECORRENTE.

TOMADA DE CONTAS ESPECIAL (TCE)

Secretaria de Recursos (Serur); Secretaria de Controle Externo de Tomada de Contas Especial (SecexTCE).

Conforme consignado no Relatório precedente, tratam os autos de Embargos de Declaração opostos contra o Acórdão 18543/2021-TCU-Segunda Câmara, que negou provimento ao Recurso de Reconsideração interposto por Fábio Magno Sabino Pinho Marinho contra o Acórdão 12964/2020-TCU-Segunda Câmara, que julgou a Tomada de Contas Especial (TCE) instaurada pelo Fundo Nacional de Desenvolvimento da Educação (FNDE) , em seu desfavor, tendo por fundamento a não consecução dos objetivos pactuados no Convênio 700021/2008, que vigorou de 26/6/2008 a 18/7/2014 e tinha por objeto conceder apoio financeiro para implementação das ações educacionais constantes no Plano de Ações Articuladas - PAR, no âmbito do Plano de Metas Compromisso Todos pela Educação, do Plano de Desenvolvimento da Educação - PDE.
2.	No julgamento da TCE, o embargante foi condenado ao pagamento do débito apurado nos autos e da multa prevista no art. 57 da Lei 8.443, de 1992, no valor de R$ 150.000,00 (cento e cinquenta mil reais) .
3.	De início, cabe conhecer dos recursos por estarem preenchidos os requisitos de admissibilidade previstos nos artigos 32, inciso II, e 34 da Lei Orgânica do Tribunal de Contas da União.
4.	Em seus argumentos recursais, o embargante alega, em síntese: a) contradição com fato novo público e notório - a obra está sendo concluída; e b) contradição devido à confusão entre desídia e atraso justificado da obra.
5.	Não assiste razão ao embargante pelas razões que passo a expor.
6.	No que diz respeito à contradição, a jurisprudência deste Tribunal e dos Tribunais Superiores está consolidada no sentido de que ela deve estar contida nos termos da própria decisão embargada, caso se observe posições inconciliáveis entre si na mesma motivação ou entre proposições da parte decisória, revelando incompatibilidade entre capítulos do decisum atacado (Relatório, Voto e Acórdão) ou, ainda, entre alguma proposição enunciada nas razões de decidir e o acórdão. 
7.	No presente caso, o que se observa é apenas argumentos referentes ao mérito do julgado embargado, como a indicação de realização da obra em momento posterior ao prazo de prestação de contas do Convênio 700021/2008 e suposta confusão entre desídia e atraso justificado da obra.
8.	Assim sendo, uma vez que os argumentos apresentados pelo embargante não sustentam nenhuma omissão, contradição ou obscuridade a ser sanada nos termos do Acórdão 18543/2021-TCU-Segunda Câmara, nota-se apenas a intenção de resistir ao mérito da matéria já decidida neste processo, o que é incabível na via estreita dos Embargos de Declaração, segundo reconhecido pela jurisprudência deste Tribunal - Acórdãos 2.391/2019, 2.928/2019, 2.690/2019, 2.170/2019, 2.909/2017, 2.608/2017 e 2.367/2017 proferidos pelo Plenário desta Corte de Contas, este último de minha relatoria e os demais relatados pelos Ministros Augusto Nardes, Benjamin Zymler, Ana Arraes, Raimundo Carreiro, André Luís de Carvalho e Augusto Sherman Cavalcanti, respectivamente, podendo ser mencionados também alguns precedentes do Supremo Tribunal Federal, quais sejam, ACO 1062 AgR-ED-ED/DF de 20/4/2017, Inq 3983 ED/DF de 2/6/2016 e ACO 312 ED/BA de 7/10/2015, todos de Plenário, relatores os Ministros Edson Fachin, Teori Zavascki e Luiz Fux.
	Isso posto, devem ser rejeitados estes embargos, razão pela qual voto no sentido de que o Tribunal adote a deliberação que ora submeto ao Colegiado.
TCU, Sala das Sessões, em 21 de junho de 2022.
AROLDO CEDRAZ 
Relator